【裁判字號】    98,訴,398
【裁判日期】    980930
【裁判案由】    確認決議無效
【裁判全文】
臺灣臺北地方法院民事判決               98年度訴字第398號
原      告  己○○
            庚○○
            丙○○
            辛○○
            乙○○
                        樓
            壬○○
上列六人共同
訴訟代理人  甲  ○
上列六人共同
複代理人    蕭蒼澤律師
被      告  丁○○○○○○○○.
                      住臺北市.
法定代理人  戊○○    住同上
訴訟代理人  林重宏律師
上列當事人間確認決議無效事件，本院於民國98年9 月7 日言詞
辯論終結，判決如下：
    主  文
原告之訴駁回。
訴訟費用由原告負擔。
    事實及理由
一、原告起訴主張：
（一）國際特赦組織台灣總會 (Amnesty International Taiwan
      ，以下簡稱AI )章程第15條第1 款、第10條及第27條第1
      項分別規定「理事會之職權如左：一、審定會員之資格..
      . 」、「正式會員有表決權、選舉權、被選舉權與罷免權
      。」、「理事會應視需要召開會議，但每年不得少於四次
      ，每季不得少於一次。監事會亦同」。以此，AI固定每三
      個月開一次理監事會以處理會務，並審核由秘書處先彙整
      欲申請加入AI之申請人資料及名冊，而通過理事會審查之
      申請人，方具AI之會員資格並享有章程第10條所列之各項
      權利。如未經本會之理事會審核通過之會員，縱曾有申請
      入會，亦不具本會會員之資格，當然不能行使表決權、選
      舉權、被選舉權與罷免權及其他相關權利。
（二）AI於民國97年5 月24日舉行第八屆第一次會員大會及理監
      事選舉，當選人中之李明璁、林詩梅、孫友聯、張炳煌、
      張鐵志、陳俊宏、范菁文、莊庭瑞（已自行請辭）等八位
      理事，以及曹欽榮、許惠峰二位監事，係於97年4 月12日
      理事會後至5 月24日間方申請入會，未經理事會審核，依
      前述章程之規定，既不具本會會員資格，當然不得行使選
      舉權及被選舉權。再者，本次參與選舉之選舉人中有高達
      一百人以上係於97年4 月12日以後方加入本會者，按前述
      章程規定，該些人員尚不具會員之資格，AI之工作人員竟
      將渠等列為會員，而於選舉當天行使選舉權或被選舉權，
      故選舉已有重大之瑕疵，該次會議中所為之各項決議包括
      理監事之選舉，既有高達100 人左右不具會員資格之人參
      與，且其中亦有10人當選理事或監事，因違反前揭章程之
      規定，由此所為之各項決議內容，依民法第56條第2 項規
      定應屬無效。
（三）並聲明：確認被告於97年5 月24日第八屆第一次會員大會
      會議決議及理監事選舉無效。
二、被告則以下列情詞置辯：
（一）97年5 月24日第八屆第一次會員大會決議並無違反AI章程
      規定。當日參與上開會議決議、選舉、被選舉之人，均已
      具AI會員資格，依AI章程均有參與表決、選舉、被選舉之
      權利，理事會審核通過並非AI章程規定會員資格之要件。
      爰說明如下：
   1、依AI章程第6 條第1 項，成為本會正式會員之條件並不包
      括經理事會審核。
   2、按AI章程第15條第1 款並非入會程序之規定，而係理事會
      職權之規定；其所定理事會之職權係「審定會員資格」，
      而非「審核入會申請」。換言之，章程第15條第1 款之審
      定，係指理事會應隨時審查會員是否發生章程第9 條第1
      項各款所列之消極條件而應予終止或暫停會員資格，而非
      在會員入會前審定其入會資格。此觀AI章程第6 條第1 項
      條文並未規定以經理事會審核通過為取得會員資格之要件
      即明。
   3、按章程第10條第1 項所規定之各項入會條件，均可由申請
      人於入會申請表上所為之意思表示及繳納會費之客觀行為
      即足以認定，理事會之審核既無章程之明文依據，亦無事
      實上之必要。
   4、根據第六屆、第七屆理事會歷次會議紀錄，雖有審核新會
      員之議程，惟此等審核既無章程之明文依據，應視為對已
      完成入會之會員之資格審定，而非入會程序之一部分。
   5、復據第六屆、第七屆理事會歷次會議紀錄，從未對任何申
      請入會個案進行實質審查，亦從未發生審核不通過之情況
      ，是以此等審核既無章程依據，實際上亦徒具形式。
   6、經查第六屆、第七兩屆理事會之會議紀錄及會員繳納入會
      費與年會費之紀錄，計有七成以上會員均係於理事會審查
      之前即完成入會費及年會費之繳納，與原告所主張「申請
      人須經理事會審核通過後始具會員資格，亦始負有繳納會
      費之義務」之入會程序並不相符。
   7、原告所指之Helen Chan等117 人均於會員大會召開前繳納
      會費完成入會，並未發生章程第9 條第1 項各款所列之消
      極條件而出會，其會員資格並無疑義，自應享有選舉及被
      選舉權。
（二）原告所主張「經AI秘書處通知參與系爭會議之人無AI會員
      資格」乙節縱屬為真，亦屬總會之召集程序或決議方法有
      無違反法令或章程之範圍，該決議揆諸首揭說明並非無效
      ，社員雖得於決議後三個月內請求法院撤銷其決議，惟如
      逾期未依民法第56條第1 項規定，訴請法院撤銷該決議，
      要不得再執會員大會決議方法有違反法令或章程之事，訴
      請確認會員大會決議無效之餘地。從而，本件原告以被告
      會員大會決議方法有違反法令或章程情事為由，訴請確認
      被告第八屆第一次會員大會決議無效，顯無理由，應予駁
      回。
（三）答辯聲明：原告之訴駁回。
三、兩造不爭執之事項：
（一）原告己○○為AI第五、六屆理事長；原告庚○○為第六、
      七、八（此次）屆理事；原告丙○○為第二、三、四、五
      、六、七屆理事及副理事長；原告辛○○為第六、七屆理
      事；原告乙○○為第七屆理事；原告壬○○為第三、四、
      五、六、七屆理事。
（二）AI於97年5 月24日舉行第八屆第一次會員大會，選出第八
      屆理、監事。會後第八屆理事會、監事會分別召開第一次
      會議，選出第八屆正副理事長、監事主席，隨後並當場舉
      行公開交接儀式。
（三）對於會員大會及理監事會議之決議（含選舉結果），在場
      並無任何人提出異議。
（四）AI於97年5 月24日第八屆第一次會員大會及理監事選舉當
      選人中之李明璁、林詩梅、孫友聯、張炳煌、張鐵志、陳
      俊宏、范菁文、莊庭瑞等八位理事，以及曹欽榮、許惠峰
      二位監事，係於97年4 月12日理事會後至5 月24日間申請
      入會，該次參與選舉之選舉人中有117 人係於97年4 月12
      日後加入該會。
四、得心證理由：
    原告主張AI於97年5 月24日所舉行之第八屆第一次會員大會
    及理監事選舉當選人中之李明璁、林詩梅、孫友聯、張炳煌
    、張鐵志、陳俊宏、范菁文、莊庭瑞等八位理事、曹欽榮、
    許惠峰二位監事及本次參與選舉之117 位選舉人，申請入會
    後未經理事會審核，依AI章程第15條第1 款、第10條及第27
    條第1 項規定，不具會員資格，不得行使選舉權及被選舉權
    ，卻於選舉當天行使選舉權或被選舉權，於該次會議中所為
    之各項決議包括理監事之選舉，因違反前揭章程之規定，由
    此所為之各項決議內容，依民法第56條第2 項規定應屬無效
    等情，惟為被告所否認，並以上開情詞置辯，則本件首應審
    究者厥為：（一）被告於97年5 月24日舉行第八屆第一次會
    員大會，該次會議決議內容有無違反法令或章程？（二）AI
    會員資格取得方式為何？是否須經理事會審核通過，始具會
    員資格？（三）原告於卷內所臚列Helen Chan等117 人，於
    97年5 月24日舉行第八屆第一次會員大會時，是否已取得會
    員資格而享有理監事選舉及被選舉權？茲析述如后：
（一）按「總會之召集程序或決議方法，違反法令或章程時，社
      員得於決議後三個月內請求法院撤銷其決議。但出席社員
      ，對召集程序或決議方法，未當場表示異議者，不在此限
      。總會決議之內容違反法令或章程者，無效。」，民法第
      56條訂有明文。經查，本件被告於97年5 月24日舉行第八
      屆第一次會員大會，由第七屆理事長李勝雄出任會議主席
      ，討論提案分別為：提案一、2007年度收支決算審核；提
      案二、2008年度工作計畫審核；提案三、2008年度收支預
      算審核，並進行第八屆理監事選舉。此有國際特赦組織台
      灣總會第八屆第一次會員大會會議記錄在卷可稽（見本院
      卷第38頁）。觀其決議事項與內容，並無違反法令或章程
      之處，至於原告所主張理監事選舉當選人中有八位理事、
      二位監事及本次參與選舉之117 位選舉人，申請入會後未
      經理事會審核，依AI章程第15條第1 款、第10條及第27條
      第1 項規定，不具會員資格，卻於選舉當天行使選舉權或
      被選舉權等情事，係屬於系爭總會之召集程序與決議方法
      是否違法之問題，與總會決議之內容無涉。從而，被告於
      97年5 月24日第八屆第一次會員大會決議內容並無違反法
      令或章程之處，原告以上開事由請求確認系爭選舉無效云
      云，顯屬無據。
（二）按「確認法律關係之訴，非原告有即受確認判決之法律上
      利益者，不得提起之；確認證書真偽或為法律關係基礎事
      實存否之訴，亦同。前項確認法律關係基礎事實存否之訴
      ，以原告不能提起他訴訟者為限。」，民事訴訟法第247
      條第1 項、第2 項訂有明文。亦即確認之訴標的之範圍，
      除了法律關係及證書之真偽外，並擴及「為法律關係基礎
      之事實」，然須以當事人不能提起他訴訟者為限，倘當事
      人既得提起他訴訟，則提起確認法律關係基礎事實，顯屬
      無法律上之利益，而不符合提起確認之訴之權利保護之要
      件。所謂即受確認判決之法律上利益，係指因法律關係之
      存否不明確，致原告在私法上之地位有受侵害之危險，而
      此項危險得以對於被告之確認判決除去之者而言（最高法
      院42年台上字第1031號判例參照）。又「股東會議決議為
      法律關係發生或消滅之原因，非即法律關係之本身，不得
      為確認之訴之標的」、「公寓大廈區分所有權人會議及管
      理委員會議之決議乃為法律事實，其為法律關係發生之原
      因，但非法律關係本身」、「上訴人請求確認被上訴人家
      具工會之會員大會決議無效，該決議為法律關係發生之原
      因，而非法律關係本身，不得為確認之訴之標的。」，此
      有最高法院72年度台上字第2186號判決、79年台上字第43
      4 號判決、87年台上字第2609號判決、84年度台上字第836
      號判決、82年台上字第2103號判決、85年台上第58號判決
      可茲參照。本件原告主張被告於97年5 月24日第八屆第一
      次會員大會會議決議及理監事之選舉，當選人中有八位理
      事、二位監事及本次參與選舉之117 位選舉人，申請入會
      後未經理事會審核，依AI章程第15條第1 款、第10條及第
      27條第1 項規定，不具會員資格，而起訴請求確認被告該
      次會員大會決議及理監事選舉無效；然查，被告該次會員
      大會會議決議乃為法律事實，其為法律關係發生之原因，
      但非法律關係本身（揆諸前開最高法院判決參照），原告
      對於其不能提起他訴，並未釋明，原告欲否認被告會員大
      會決議之效力，非不得藉由提起確認被告與各該理監事間
      之委任關係不存在之訴，以達其目的，是則，原告既得提
      起他訴訟，則提起確認法律關係基礎事實，顯屬無法律上
      之利益，而不符合提起確認之訴之權利保護之要件。況查
      ，原告不能敘明其私法上之地位有何受侵害之危險，得藉
      本件確認判決予以除去，尤見原告提起本件確認之訴，顯
      難認具有即受確認判決之法律上利益。再者，本件原告己○○身為AI第五、六屆理事長；原告庚○○為第六、七、
      八屆理事；原告丙○○為第二、三、四、五、六、七屆理
      事及副理事長；原告辛○○為第六、七屆理事；原告乙○○為第七屆理事；原告壬○○為第三、四、五、六、七屆
      理事，在AI於97年5 月24日舉行第八屆第一次會員大會時
      ，已親自出席參與，此有本院98年3 月5 日言詞辯論筆錄
      在卷可稽（見本院卷第47頁），原告對會員大會出席人別
      、討論與決議均知之甚明，如其認為部分出席會員之資格
      或決議方法有疑問，自應依法於當場表示異議，並於會員
      大會決議後三個月內，訴請法院撤銷該次會員大會決議。
      原告不循此正途，坐待期間經過，始提起本件訴訟，顯係
      可提起其他訴訟而不提起，不符合提起確認之訴之權利保
      護之要件，自不應准其提起本件確認基礎事實之訴。
（三）綜上所述，原告請求判決確認被告於97年5 月24日第八屆
      第一次會員大會會議決議及理監事選舉無效，為無理由，
      應予駁回。原告之主張既無理由，則本件其餘關於「被告
      會員資格取得方式為何？是否須經理事會審核通過始具會
      員資格？」、「原告所臚列之117 人，於97年5 月24日舉
      行第八屆第一次會員大會時是否已取得會員資格，而享有
      理監事選舉及被選舉權？」之爭點，即無再予審究之必要
      ，附此敘明。
五、因本件事證已臻明確，兩造其餘主張陳述及所提之證據，經
    本院斟酌後，認與判決結果不生影響，均毋庸再予論述，附
    此敘明。
六、據上論結：原告之訴為無理由，依民事訴訟法第78條判決如
    主文。
中    華    民    國    98    年    9     月    30    日
                  民事第五庭    法  官  陳靜茹
以上正本係照原本作成
如對本判決上訴，須於判決送達後20日內向本院提出上訴狀
中    華    民    國    98    年    9     月    30    日
                                書記官  鄭雅雲


司法院資訊處製作；財團法人民間司法改革基金會備份。
